【裁判字號】    96,重上,528
【裁判日期】    991118
【裁判案由】    侵權行為損害賠償
【裁判全文】
臺灣高等法院民事判決                 96年度重上字第528號
上  訴  人  高華鐵材股份有限公司
法定代理人  辛○○
訴訟代理人  庚○○
            林廷隆律師
被上訴人    甲○○
訴訟代理人  邱秀珠律師
被上訴人    乙○○
                        巷8號3樓
            己○○
上列當事人間請求侵權行為損害賠償事件，上訴人對於中華民國
96年8月27日臺灣桃園地方法院96年度重訴字第90號第一審判決
提起上訴，本院於99年11月4日言詞辯論終結，判決如下：
    主  文
上訴駁回。
第二審訴訟費用由上訴人負擔。
    事實及理由
一、被上訴人乙○○、己○○經合法通知（見本院卷(二)第11頁-1
    2頁、第45頁-46頁）未於言詞辯論期日到場，查無民事訴訟
    法第386條所列各款情事，爰依上訴人之聲請由其一造辯論
    而為判決。
二、按訴之變更及追加，非經他造同意，不得為之。但減縮應受
    判決事項之聲明者，不在此限，民事訴訟法第446條第1項但
    書、第255條第1項第3款定有明文。上訴人於上訴後，將法
    定遲延利息之起算日由原民國（下同）93年8月16日，減縮
    為93年8月31日（見本院卷(二)第54頁背面），依上開規定，
    應予准許，又上訴人於本院審理中撤回對被上訴人丁○○之
    上訴，並經丁○○同意（見本院卷(二)第28頁），故被上訴人
    丁○○訴訟繫屬即告消滅，先予敘明。
三、本件上訴人聲明求為判決：
    (一)原判決廢棄。
    (二)被上訴人應連帶給付上訴人新臺幣（下同）2,500萬元及
      自93年8月31日起至清償日止，按年息5%計算之利息。
    (三)上訴人願供擔保，請准宣告假執行。
    (四)第一、二審訴訟費用由被上訴人負擔。
    被上訴人甲○○聲明求為判決：
    (一)上訴駁回。
    (二)如受不利之判決，願供擔保請准免為假執行。
    (三)第二審訴訟費用由上訴人負擔。
    被上訴人乙○○、己○○聲明求為判決：
    (一)上訴駁回。
    (二)第二審訴訟費用由上訴人負擔。
四、上訴人起訴主張：伊於95年8月15日經從事不動產仲介之被
    上訴人丁○○媒介，與被上訴人乙○○、己○○夫婦所經營
    力剛股份有限公司﹙下稱力剛公司）簽訂買賣契約（下稱系
    爭買賣契約），約定以5,600萬元價金，向力剛公司買受該
    公司所有坐落桃園縣新屋鄉○○段263、427、427-1、428、
    428-1地號土地全部與同段425地號土地之一部（下稱系爭土
    地），雙方並約定力剛公司於伊交付2,500萬元價金後，應
    將辦理前開425地號土地分割及系爭土地所有權移轉登記事
    宜所需文件及印鑑，交付給雙方指定之代書即被上訴人甲○
    ○，以辦理上開土地分割及所有權移轉登記事宜。甲○○於
    伊依約給付2,500萬元價金，力剛公司亦依約將前開文件及
    印鑑交付予甲○○後，竟與乙○○等人勾結，僅辦理系爭26
    3、427、427-1、428、428-1地號土地所有權移轉登記給伊
    ，卻將系爭425地號土地所有權分割、移轉等相關文件及印
    鑑交付乙○○，乙○○再將系爭425地號土地移轉予庚威企
    業有限公司﹙下稱庚威公司﹚。伊於簽訂系爭買賣契約前，
    一再向丁○○、乙○○、己○○及甲○○表示，買受系爭土
    地係作為建廠之用，必須以伊名義取得合法工廠登記證，丁
    ○○、乙○○、己○○及甲○○亦向伊保證並無疑問。伊於
    系爭425地號土地移轉予庚威公司後，經求助律師專業知識
    ，始知系爭土地，係力剛公司以擴建廠房為名，依「都市計
    劃工業毗鄰土地變更處理原則」規定申請變更使用分區。力
    剛公司應依主管機關核准之內容，以該公司之名義完成擴建
    計劃，是系爭土地不可能再以伊名義辦理工廠登記證。伊嗣
    再發覺力剛公司曾於92年間將系爭土地出售給化新精密工業
    股份有限公司﹙下稱化新公司﹚，其後雙方再於93年7月間
    解除契約回復原狀，其原因亦係無法以該公司名義申請合法
    工廠登記證，始與力剛公司解除契約。力剛公司後因無法清
    償以系爭土地為擔保向銀行抵押借款，致系爭土地為銀行聲
    請強制執行。伊始知丁○○、乙○○、己○○及甲○○隱瞞
    系爭土地，無法作為伊合法建廠之用，竟為使力剛公司取得
    2,500萬元價金共同欺騙伊，致伊陷於錯誤簽訂系爭買賣契
    約，並給付2,500萬元價金給力剛公司，是渠等自有共同詐
    欺之嫌，應對伊負共同侵權行為之責，爰依民法第184第1項
    （上訴人於本院表明係依184條第1項後段，見本院卷(二)第30
    頁背面）、第185條第1項前段規定，求為命被上訴人及丁○
    ○連帶賠償2,500萬元及93年8月16日起至清償日止，按年息
    5％計算利息之判決（原審為上訴人敗訴判決，上訴人不服
    提起上訴，於本院審理中撤回對丁○○之上訴，減縮利息起
    算日如前述）。
    被上訴人甲○○則以：伊係經由丁○○介紹，於簽約當天始
    第一次見到乙○○、己○○夫婦及上訴人負責人辛○○。伊
    並不知悉力剛公司曾出售系爭土地給化新公司，伊代書系爭
    買賣契約書前，買賣雙方理當談妥其條件，至於談到如何細
    膩程度，為伊所不知。簽約時買賣雙方均知系爭土地為力剛
    公司以擴廠計劃，而申准變更使用分區，故上訴人雖擬申請
    工廠登記證，但手續上應先以力剛公司名義申請工廠登記證
    ，之後再將工廠登記證辦理移轉予上訴人。又為避免力剛公
    司不配合上訴人申請工廠登記證，契約書始加註「乙方（力
    剛公司）於本買賣標的之擴廠計畫應配合甲方（上訴人）變
    更以利甲方申請工廠登記證」等語。而辦理工廠登記證非伊
    之職務，伊不曾辦過亦不會辦，豈可能向上訴人保證。伊代
    書契約書及受委託辦理過戶登記等手續，僅收受上訴人所支
    付潤筆費2,000元及土地過戶代書費12,000元而已，伊並無
    何隱暪或欺騙上訴人。至於系爭425地號土地，伊係受力剛
    公司委任辦理分割，再受力剛公司及上訴人委任將系爭425
    地號土地分割後供作道路之部分移轉登記予上訴人，伊並未
    受上訴人委任辦理分割系爭425地號土地。至辦理系爭425地
    號土地分割，需先取得法定空地分割證明，必會拖延時日，
    乃先將系爭427、427-1、428、428-1、263地號土地所有權
    移轉登記給上訴人。力剛公司因另有其他負債，為避免系爭
    425地號土地在完成分割前，遭查封致無法完成移轉登記，
    乃向伊取回系爭425地號土地所有權狀，另委請他人將該土
    地移轉登記給庚威公司。嗣庚威公司取得所有權狀後，力剛
    公司再將所有權狀交付給伊辦理分割。94年5月27日分割完
    成後，庚威公司已出具同意書，同意就425-5地號及同段211
    -2、215-3、258-1地號土地過戶給上訴人，當時即處於隨時
    可以辦理過戶之狀態。然上訴人與力剛公司復因道路通行發
    生糾紛，致力剛公司不同意在未解決該問題前，將前揭土地
    移轉給上訴人。伊辦理前揭土地過戶係同時受買賣雙方委任
    ，若有一方不同意，伊自不能辦理過戶。嗣拖延9個多月後
    ，上開425-5地號土地之抵押權人台灣中小企業銀行股份有
    限公司（下稱台企銀行）聲請法院查封該土地致無法過戶。
    準此，伊並無任何故意侵害上訴人權利之行為，亦與上訴人
    所受有損害無因果關係等語，資為辯解。
    被上訴人乙○○、己○○則以：伊於簽約時即已言明由上訴
    人申請工廠登記證，伊一定配合，雙方對土地用途、限制均
    無疑慮才簽約，上訴人為經營工廠者，對於工廠登記自應注
    意。92年間力剛公司固曾將工廠坐落土地全部賣與化新公司
    ，然因該公司係上櫃公司，無法以力剛公司名義登記後再為
    移轉，雙方才合意解約。伊於經歷該事件，始知系爭土地一
    定要以力剛公司名義才能興建擴廠。因此始有在系爭買賣契
    約書第14條第3項之加註約定。若伊有意隱瞞，根本不必與
    化新公司解約，自可將賣地給化新公司款項捲款潛逃。伊與
    上訴人簽訂系爭買賣契約前，已向銀行查詢，經銀行表示償
    還2,500萬元，即得塗銷系爭土地中除425地號土地外抵押權
    設定登記。伊為使系爭425地號土地於分割後由上訴人取得
    之部分土地亦得塗銷抵押權登記，故將此部分土地預估地價
    600萬元一併列入償還銀行，並於系爭買賣契約約定由上訴
    人代償銀行借款3,100萬元作為尾款。至於簽約時伊所收取2
    ,500萬元，乃作為公司營運資金，非屬上訴人代償銀行貸款
    之一部分，伊並無詐欺行為。伊已於93年11月24日將系爭42
    7、427-1、428、428 -1、263地號土地移轉登記給上訴人，
    惟因系爭425地號土地需先辦理分割才能再辦理移轉登記，
    需時較久，伊又遭友人拖累，財務急速惡化，唯恐其他債權
    人查封該土地，乃向庚威公司負責人戊○○請求，先將系爭
    425地號土地移轉登記庚威公司。嗣於94年5月27日完成分割
    後，庚威公司已經出具同意書，同意將應移轉登記給上訴人
    之分割後土地移轉登記給上訴人。詎上訴人竟向伊表示該道
    路不一定要給伊通行等語，幾經協商均無結果，又因上訴人
    不代償力剛公司負欠銀行之抵押借款3,100萬元，系爭土地
    終因遭銀行聲請強制執行，伊因此無法完全履行移轉登記債
    務等語，資為抗辯。
五、本件上訴人為興建工廠與力剛公司於93年8月15日訂立系爭
    買賣契約，以總價5,600萬元購買系爭263、427、427-1、42
    8、428-1、263地號土地全部及同段425地號分割後約300坪
    土地，其中425地號土地部分係供道路使用。被上訴人己○
    ○為力剛公司負責人，被上訴人乙○○則為己○○之配偶，
    被上訴人甲○○為承辦代書，丁○○為該買賣仲介人。甲○
    ○係受丁○○之託，徵得買賣雙方同意而撰寫系爭買賣契約
    書，於簽約當日才認識買賣雙方之公司負責人。上訴人已於
    93年8月15、16日分別給付力剛公司第1期簽約款1,000萬元
    及第2期備證款1,500萬元，合計2,500萬元。上訴人尚未給
    付之尾款3,100萬元包含系爭263、427、427-1、428、428-1
    地號土地之價款2,500萬元及425地號土地之價款600萬元。
    又因425地號土地分割後應移轉登記予上訴人之425-5地號土
    地面積764.95平方公尺，加上依系爭買賣契約書附圖應移轉
    之211-2地號土地面積56.92平方公尺、215-3地號土地面積1
    4.29平方公尺、258-1地號土地面積5.54平方公尺，合計841
    .7平方公尺，約254.6坪，以每坪2萬元計算，該部分價款為
    509萬2,000元，故上訴人實際上未給付之尾款為3,009萬2,0
    00元。力剛公司已於93年11月24日將系爭263、427、427-1
    、428、428-1地號土地所有權移轉登記與上訴人。嗣於95年
    3月8日系爭土地抵押權人台企銀行聲請原法院准以95年度執
    字第6875號強制執事件查封系爭土地等情，有不動產買賣契
    約書、公司變更登記表、土地所有權狀、土地登記謄本、塗
    銷登記函、拍賣公告在卷可稽（原審卷第10-17頁、第7-9頁
    、第141-144頁、第28頁、第58-67頁、本院卷(一)第86-90頁
    ），並經到場兩造協議後，列不爭執事項（見本院卷(二)第28
    頁-30頁），自堪信為真實。
六、上訴人主張被上訴人明知伊購買系爭土地係為建廠之用，須
    以伊名義取得合法工廠登記證，竟共同隱瞞系爭土地不得以
    伊名義申請工廠登記證之事實，致伊陷於錯誤而簽訂系爭買
    賣契約並支付2,500萬元價金，復因系爭土地為法院查封、
    拍賣致伊受有損害，認渠等有共同詐欺之侵權行為云云，則
    為被上訴人所否認，並以前詞置辯。本件經到場兩造協議簡
    化爭點，並參酌上開兩造攻防意旨後，所應究者，厥為：上
    訴人與力剛公司簽訂系爭買賣契約時，被上訴人是否故意隱
    瞞系爭土地無法以上訴人名義興建工廠、申辦工廠登記證等
    情，而詐欺取得上訴人交付之2,500萬元？被上訴人若有前
    揭故意隱瞞情事，則上訴人主張渠等應依民法第184條第1項
    後段規定負侵權行為損害賠償之責，是否有據？被上訴人若
    有對上訴人為侵權行為，則渠等是否應負民法第185條第1項
    共同侵權之責？被上訴人若應負侵權行為之責，則上訴人主
    張被上訴人應賠償損害之金額及其遲延利息是否有據？（見
    本院卷(一)第59頁、卷(二)第30頁背面）。經查：
    (一)按民事訴訟如係由原告主張權利者，應先由原告負舉證之
      責，若原告先不能舉證，以證實自己主張之事實為真實，
      則被告就其抗辯事實即令不能舉證，或其所舉證據尚有疵
      累，亦應駁回原告之請求（最高法院17年上字第917號判
      例參照）。本件上訴人係主張被上訴人故意隱瞞系爭土地
      無法以上訴人名義興建工廠、申辦工廠登記證等情，詐欺
      取得上訴人交付之2,500萬元等情，有如前述。依前揭說
      明，自應就上開事實，負舉證之責。
    (二)系爭263地號土地重測前為犁頭洲段青草坡小段31-6地號
      土地；系爭425地號土地重測前為犁頭洲段青草坡小段31-
      1地號土地；系爭427地號土地重測前為犁頭洲段青草坡小
      段31-5地號土地；系爭428地號土地重測前為犁頭洲段青
      草坡小段31地號土地；系爭427-1地號土地係分割自427地
      號土地；系爭428-1地號土地係分割自428地號土地，以上
      土地除系爭263地號土地登記謄本土地標示部，並無「奉
      桃園縣政府91年1月23日府地用字第0910017072號核准函
      辦理變更編定登記」、「奉桃園縣政府91年1月17日府建
      工字第0910013 667號核准限作低污染、附加產值高之重
      大投資事業使用｛限作低污染事業使用｝」文字（下稱系
      爭註記文字）外，其餘系爭425、427、427-1、428、428-
      1地號土地登記謄本土地標示部，則均有系爭註記文字記
      載等情，有土地登記謄本、土地分割合併資料查詢單附卷
      可稽（原審卷第58、28、60、62、64、66頁、本院卷(二)第
      51-52頁），並經本院調閱臺灣桃園地方法院檢察署95年
      度偵字第22468號卷宗（下稱桃檢95年偵字22468號卷）查
      明屬實，有土地登記謄本附在該卷宗內可查（該偵查卷第
      45、51、43頁）。至於系爭註記文字，乃因力剛公司於90
      年4月3日向桃園縣政府申請增加桃園縣新屋鄉○○○段青
      草坡小段37、31、31-1、31-2、31-3、31-5、31-7、31-8
      地號等8筆毗連非都市土地擴展工業，經經濟部90年1月3
      日函認定屬低污染事業，並經桃園縣政府審查符合修正「
      興業工業人申請利用毗連非都市土地擴展計畫及用地面積
      審查辦法」相關規定，以90年8月17日90府建工字第41341
      6號函復擴展計畫准予核定。力剛公司乃向桃園縣政府申
      請將桃園縣新屋鄉○○○段青草坡小段37、31、31-1、31
      -2、31-3、31-5、31-7、31-8地號等8筆土地由特定農業
      區農牧用地，變更編定為丁種建築用地、國土保安用地，
      經桃園縣政府審查符合非都市土地使用管制規則第31條規
      定，以90年12月5日90府地用字第245688號函復同意照案
      辦理。又因上開8筆土地重測後地號變更，力剛公司復向
      桃園縣政府申請將桃園縣新屋鄉○○段211、428、425、2
      13、216、427、215、214地號等8筆土地變更利用毗連非
      都市土地擴展計畫地號及面積案，與由特定農業區農牧用
      地，變更為丁種建築用地、國土保安用地，分別經桃園縣
      政府審查符合規定，而以91年1月17日府建工字第0910013
      667號函准變更，並因符合非都市土地使用管制規則第31
      條規定，另以91年1月23日府地用字第17072號函復同意照
      案辦理，並加註核定事業計畫項目，故系爭425、427、42
      7-1、428、428-1地號土地應依非都市土地使用管制規則
      第31條、第54條規定辦理，力剛公司應依原核定計畫使用
      等情，為到場兩造所不爭（見本院卷(二)第29頁背面不爭執
      事項十），並經原審及本院向桃園政府查明屬實，有該府
      檢送之相關函文附卷可參（原審卷第87頁、本院卷(一)第10
      1-102頁、第108頁-113頁）。
    (三)系爭買賣契約第14條第3項業已約定：「乙方（即力剛公
      司）於本買賣標的之擴廠計劃應配合甲方（即上訴人）變
      更以利甲方申請工廠登記。」等語，此觀系爭買賣契約書
      自明（原審卷第16頁）。上訴人復已陳明簽訂系爭買賣契
      約前有看過系爭土地登記謄本（原審卷第162頁），參諸
      系爭425、427、427-1、428、428-1地號土地登記謄本土
      地標示部，均有系爭註記文字之記載，有如前述。可見若
      前揭土地得逕以上訴人名義申請工廠登記，自無另行約定
      力剛公司就買賣標的之擴廠計劃，應配合上訴人變更以利
      甲方申請工廠登記等語之理。是被上訴人辯稱渠等無故意
      隱瞞系爭土地無法以上訴人名義興建工廠、申辦工廠登記
      證等情，已非無據。況上訴人係於74年5月15日即經申准
      成立公司，其於93年8月15日簽約時其實收資本額已達2,
      800萬元等情，此據本院向臺北縣政府調閱上訴人公司登
      記案卷查明屬實，上訴人法定代理人辛○○亦在偵查中供
      承，上訴人有20多人員工，年營額約2億元等語，復經本
      院調閱前揭偵查卷宗查核無訛（桃檢95年偵字22468號卷
      第15頁），可見上訴人經營事業已久，公司亦有一定規模
      ，參諸前揭土地登記謄本已有系爭註記文字，復於系爭買
      賣契約第14條第3項有如上述約定等情相互參研，上訴人
      主張被上訴人故意隱瞞系爭土地無法以伊名義興建工廠、
      申辦工廠登記證等語，要無可採。
    (四)至前述系爭買賣契約第14條第3項約定事項之辦理，應由
      力剛公司完成擴廠計畫，建好廠房並辦理工廠登記證，有
      使用之事實後，再變更使用者，由上訴人另行辦理工廠登
      記證，力剛公司亦得向桃園縣政府申請變更擴廠計畫，惟
      縣政府不一定核准等情，業據承辦力剛公司向桃園縣政府
      申辦前揭土地變更使用編定之代書丙○○具詰後證述在卷
      （見本院卷(一)第332頁），可見系爭買賣契約第14條第3項
      並非無從履行。按「丁種建築用地有下列情形之一而原使
      用地確已不敷使用，經依促進產業升級條例第53條規定，
      取得工業主管機關核定發給之工業用地證明書者，得在其
      需用面積限度內以其毗連土地申請變更編定為丁種建築用
      地：一、設置污染防治設備。二、增闢必要之通路。三、
      擴展工業。依第一項申請變更編定者，直轄市或縣（市）
      政府核准變更編定時，應函請土地登記機關辦理異動登記
      ，並加註核定事業計畫項目。工業主管機關應依第54條檢
      查是否依原核定計畫使用；如有違反使用，經工業主管機
      關廢止其事業計畫之核定者，直轄市或縣（市）政府應函
      請土地登記機關恢復原編定，並通知土地所有權人。」；
      「非都市土地依目的事業主管機關核定事業計畫編定或變
      更編定、或經目的事業主管機關同意使用者，由目的事業
      主管機關檢查是否依原核定計畫使用；其有違反使用者，
      應函請直轄市或縣（市）聯合取締小組依相關規定處理，
      並通知土地所有權人。」，為92年3月26日修正前即前揭
      土地申請變更編定時之非都市土地使用管制規則第31條第
      1、4、5項、第54條所明定。可見依前揭法文規定，以毗
      連土地申請變更編定為丁種建築用地者，乃著重變更編定
      之土地，是否有依目的事業主管機關原核定計畫使用，並
      未規範若有依原核定計畫使用變更編定之土地者，是否可
      以移轉該土地及其法律效果。類此情形，廢止前促進產業
      升級條例第61條、62條（該條例第61條、62條已於91年1
      月30日經總統公布刪除）亦未就此為規範，此觀該法文自
      明。由此益足佐證人丙○○上開證述，應屬實在。系爭土
      地自得移轉登記為上訴人所有，並循證人丙○○前揭證述
      程序，使上訴人取得工廠登記無訛。至於上訴人雖提出桃
      園縣政府97年2月27日函釋（見本院卷(一)第140頁），作為
      其有利於已之證據。惟細繹前揭函釋內容，核與證人丙○
      ○上開證述之程序，並無違背。上訴人依此作為有利於已
      之證據，尚無可採。
    (五)1.依系爭買賣契約力剛公司應移轉土地義務而言：
        力剛公司於簽約後已於93年11月24日將系爭263地號土
        地面積139.23平方公尺、427地號土地面積1485.73平方
        公尺、427-1地號土地面積427.71平方公尺、428地號土
        地面積3070.67平方公尺、428-1地號土地面積456.29平
        方公尺所有權移轉登記與上訴人，僅餘依系爭買賣契約
        第1條、第14條第1項約定應就該契約附圖斜線部分分割
        移轉上訴人約300坪部分未移轉給上訴人而已等情，已
        見前述，復有土地登記謄本、系爭買賣契約書附卷可按
        （原審卷第58頁-67頁、第114頁-第123頁），可見力剛
        公司已就應移轉登記土地債務，履行大部分。至於依系
        爭買賣契約第1條、第14條第1項約定，力剛公司應移轉
        土地，乃自425地號土地分割出之425-5地號土地面積76
        4.95平方公尺、211-2地號土地面積56.92平方公尺、21
        5-3地號土地面積14.29平方公尺、258-1地號土地面積5
        .54平方公尺，合計841.7平方公尺等情，亦有如上述。
        力剛公司為履行前揭債務，於94年1月4日前即已向主管
        機關申請辦理分割土地相關程序，此觀桃園縣政府相關
        函文自明（原審卷第225頁至第228頁）。另系爭425地
        號土地雖於94年4月25日移轉給庚威公司，但依力剛公
        司與庚威公司所簽訂之買賣契約書第1條買賣標示所示
        ，雙方已約定於買賣標的辦理分割後，庚威公司有義務
        將該買賣契約附圖（桃檢95年度偵字第22468號卷第104
        頁）所示10米路移轉給力剛公司指定之人等情，此經本
        院調閱臺灣桃園地方法院檢察署95年度偵字第22468號
        卷宗查明無訛，有契約書附於該偵查卷內可稽（該偵查
        卷第95頁-104頁）。而該契約所示10米路土地，即為力
        剛公司依系爭買賣契約書第1條、第14條第1項約定，應
        移轉給上訴人部分，此比對系爭買賣契約書附圖（原審
        卷第123頁）及力剛公司與庚威公司買賣契約書附圖自
        明（桃檢95年度偵字第22468號卷第104頁）。可見力剛
        公司雖將系爭425號土地移轉給庚威公司，但仍保有履
        行系爭買賣契約之權利。況庚威公司已出具證明書、土
        地所有權狀正本（本院卷(二)第29頁背面不爭執事項七倒
        數第2行所示）及庚威公司已用印之空白土地買賣所有
        權移轉契約書交付給被上訴人甲○○，以資辦理移轉登
        記所用等情，亦有保管條、土地所有權狀、同意書、土
        地買賣所有權移轉契約書附卷可查（原審卷第140-145
        頁、本審卷(一)第297-298頁）。力剛公司與上訴人嗣雖
        因細故，未同意將分割後之土地依約移轉給上訴人，然
        依前揭履約過程，可見力剛公司已就應移轉登記土地之
        義務，為相當履行。上訴人雖提出前揭偵查案件訊問筆
        錄（見本院卷(一)第248-249頁），主張庚威公司負責人
        戊○○並未同意前揭土地移轉等情。然綜觀該筆錄全意
        旨，並無從推導戊○○有否認出具前揭同意書及土地買
        賣所有權移轉契約書之意思。上訴人前揭主張，顯屬無
        據，亦核與上開書證資料不符，自無可採。
      2.依系爭買賣契約，就清償系爭土地抵押債權，並塗銷抵
        押權登記而言：
        依系爭買賣契約第2條約定（原審卷第13頁），台企銀
        行之抵押債權，應由上訴人自尾款中代力剛公司清償，
        故力剛公司雖於93年8月16日即已取得2,500萬元價款，
        然依前揭約定，力剛公司自無以該2,500萬元價款予以
        清償抵押債權之義務。又力剛公司確已於93年9月8日向
        台企銀行表示因土地出售上訴人擬償還2,500萬元，申
        請部分塗銷抵押權，並經該行總行於93年10月8日核准
        ，此有申請書、報核書附在前揭偵查卷內可稽（桃檢95
        年度偵字第22468號卷第82、83頁），可見力剛公司於
        簽約後，有積極向台企銀行洽商系爭土地抵押債權之還
        款事宜，且該2,500萬元，亦在尾款3,100萬元之內，足
        見力剛公司確實有盡此部分協力之義務。
      3.依上所述，若認乙○○、己○○，甲○○有故意詐取上
        訴人2,500萬元價金，渠等自無庸費盡心力，履行前揭
        義務，逕可取款後避不見面。況甲○○僅為代書，且於
        簽約當日始與買賣雙方公司負責人認識，亦有如前述，
        是甲○○尤無夥同乙○○、己○○共同詐欺上訴人之理
        。準此，被上訴人辯稱渠等無詐欺取得前揭價金等語，
        核非無據，應可採信。
    (六)另力剛公司及乙○○曾於92年8月13日將系爭土地連同其
      他土地，以1億5,700萬元代價賣給化新公司，嗣因「促進
      產業升產條例」及「興辦工業人辦變理更擴展及重新核定
      計劃」之限定，再由力剛公司及乙○○於93年1月30日，
      以1億6,270萬元買回等情，此有買賣契約書附卷可憑（見
      本審卷(一)第169-180頁）。細繹92年8月13日所簽訂之買賣
      契約書，其上確無記載系爭買賣契約第14條第3項類此約
      定，此比對該2份契約書自明。由此益可佐證乙○○、己
      ○○辯稱渠等並未故意隱瞞上訴人等語，信而有徵，堪可
      採信。又乙○○、己○○若果有詐欺取財之意圖者，渠等
      自無捨棄1億6,270萬元，而前去騙取上訴人所支付之2,50
      0萬之理。是上訴人主張被上訴人共同詐欺取財前揭2,500
      萬元云云，自不足採信。上訴人雖曾向臺灣桃園地方法院
      檢察署檢察官告訴乙○○、己○○有詐欺取財罪嫌，甲○
      ○有背信罪嫌（本件經協議簡化爭點後，係以被上訴人是
      否有故意隱瞞上開情事，詐取上訴人所交付2,500萬元，
      被上訴人是否因此而應依民法184條第1項後段負侵權行為
      損害賠償之責為斷），惟經檢察官偵查後，亦同本院前認
      ，並以95年度偵字第22468號就乙○○、己○○、甲○○
      為不起訴處分，上訴人不服聲請再議，復經臺灣高等法院
      檢察署以97年度上聲議字第3153號駁回再議聲請等情，亦
      經本院調閱臺灣桃園地方法院檢察署95年度偵字第22468
      號全卷宗查明無訛。雖上訴人曾提出錄音譯文為其有利於
      已之佐證（原審卷第18-27頁、第30-37頁），惟細繹該譯
      文全內容意旨，仍難以審認被上訴人確有前揭故意隱暪而
      詐欺取財情事，上訴人依此為有利於已之主張，亦無可採
      。
    (七)合前所述，本件上訴人主張被上訴人故意隱瞞系爭土地無
      法以上訴人名義興建工廠、申辦工廠登記證等情，而詐欺
      取得上訴人交付之2,500萬元等語，並無可採。被上訴人
      為否認之抗辯，堪可採信。此外，上訴人復未能舉證證明
      ，被上訴人確有前揭其所主張之事實，揆之首揭說明，上
      訴人依此主張被上訴人有民法第184條第1項後段所定，故
      意以背於善良風俗之方法，加損害於上訴人，自嫌乏據，
      委無足採。
七、綜上所述，上訴人依據民法第184條第1項後段規定，請求被
    上訴人應連帶給付上訴人2,500萬元及法定遲延利息，自屬
    不應准許。從而原審所為上訴人敗訴之判決，復因訴之駁回
    ，併駁回假執行之聲請，並無違誤，上訴意旨指摘原判決此
    部分不當，求予廢棄改判，為無理由，應予駁回。
八、至兩造其餘之攻擊或防禦方法及未經援用之證據，經斟酌後
    ，認為均不足以影響本判決之結果，自無逐一詳予論駁之必
    要，併此敘明。
九、據上論結，本件上訴為無理由，依民事訴訟法第463條、第
    385條第1項、第449條第1項、第78條，判決如主文。
中    華    民    國    99    年    11    月    18    日
                  民事第十九庭
                        審判長法  官  張  蘭
                              法  官  黃莉雲
                              法  官  王漢章
正本係照原本作成。
如不服本判決，應於收受送達後20日內向本院提出上訴書狀，其
未表明上訴理由者，應於提出上訴後20日內向本院補提理由書狀
（均須按他造當事人之人數附繕本）上訴時應提出委任律師或具
有律師資格之人之委任狀；委任有律師資格者，另應附具律師資
格證書及釋明委任人與受任人有民事訴訟法第466條之1第1項但
書或第2項（詳附註）所定關係之釋明文書影本。如委任律師提
起上訴者，應一併繳納上訴審裁判費。
中    華    民    國    99    年    11    月    19    日
                              書記官  林淑貞
附註：
民事訴訟法第466條之1（第1項、第2項）：
對於第二審判決上訴，上訴人應委任律師為訴訟代理人。但上訴
人或其他法定代理人具有律師資格者，不在此限。
上訴人之配偶、三親等內之血親、二親等內之姻親，或上訴人為
法人、中央或地方機關時，其所屬專任人員具有律師資格並經法
院認為適當者，亦得為第三審訴訟代理人。

司法院資訊處製作；財團法人民間司法改革基金會備份。
